福建高等法院金門分院民事判決　　　　　　　　　　　　　九十年度上字第一○號
　　上訴人即
　　反訴原告　　丁○○　　　住.
　　訴訟代理人　丙○○　　　住.
　　被上訴人即
　　反訴被告　　甲○○　　　住.
　　訴訟代理人　乙○○　　　住.
右當事人間請求遷讓房屋事件，上訴人對於中華民國九十年十月三十日福建金門地方
法院九十年度訴字第二八號第一審判決提起上訴，並提起反訴，本院判決如左：
    主    文
上訴及反訴均駁回。
第二審及反訴訴訟費用均由上訴人負擔。
    事    實
甲、上訴人即反訴原告方面：
壹、聲明：一、上訴部分：求為判決：（一）原判決廢棄。（二）被上訴人在第一審
              之訴及假執行之聲請均駁回。
          二、反訴部分：求為判決：（一）確認上訴人在被上訴人所有坐落金門縣
              金城鎮○○段四四六地號土地（下稱系爭土地）上所興建如附圖所示
              之Ｄ、Ｅ、Ｆ、Ｈ、Ｉ、Ｊ、Ｌ、Ｑ、Ｒ部分之房屋及建物，有地上
              權存在。（二）被上訴人應偕同上訴人辦理聲請地上權登記。（三）
              准上訴人自上開地上權登記完成日起，按每年新台幣（下同）五萬元
              給付租金。（四）如上開第（二）項及第（三）項敗訴時，被上訴人
              應補償上訴人二百十萬元。
貳、陳述：除與原判決記載相同部分，予以引用外，並補稱：
一、兩造於民國（下同）六十年十二月一日訂定租地建屋合約字書（下稱合約字書）
    ，約定上訴人承租系爭土地建築房屋，期限為不定期，而依上訴人所建之廠房及
    地上物觀之，至少可使用系爭土地五十年以上，故本件兩造間之不定期租賃期限
    至少還有二十年。
二、土地法第一百零二條規定，租用基地建築房屋，應由出租人與承租人於契約成立
    後二個月內，聲請該管地政機關，為地上權登記。故被上訴人既與上訴人訂定合
    約字書，自應偕同上訴人依法辦理地上權登記。又土地法第一百零三條規定，出
    租人非因（一）契約年限屆滿、（二）承租人以基地供違反法令之使用、（三）
    承租人轉租基地於他人、（四）承租人積欠租金額，除以擔保現金抵償外，達二
    年以上、或（五）承租人違反租賃契約等情形，不得收回。故被上訴人要終止租
    約，自應依上開條款之規定。而兩造嗣於八十年二月七日達成協議所另訂之定期
    租賃契約，乃違背上開土地法第一百零二條及第一百零三條之強制規定，應認為
    無效。
三、被上訴人依上開合約字書既應偕同上訴人辦理地上權登記，惟如被上訴人拒不履
    行，上訴人將因而受有房屋不能取回使用之損害一百六十萬元，及地上權權利金
    之損害五十萬元，共計二百十萬元，自應由被上訴人補償之。
參、證據：除援用原審之立證方法外，並補提出立租地建屋合約字影本一件為證。
乙、被上訴人方面：
一、聲明：求為判決：上訴及反訴均駁回。
二、陳述：除與原判決記載相同部分，予以引用外，並補稱：
（一）上訴人係於上訴後，始提起反訴，被上訴人爰依民事訴訟法四百四十六條第一
      項規定，表示不同意。
（二）按承租人租用基地建築房屋，縱未依土地法第一百零二條規定辦理地上權登記
      ，亦不過不生地上權之效力而已，究不得指為影響於租賃契約之成立。故兩造
      間於八十年二月七日協議訂定之定期租賃契約，縱未辦理地上權登記，惟仍不
      影響租約之效力。而兩造間之租約期限既已屆滿，上訴人自不得再以承租人之
      地位，請求被上訴人依土地法第一百零二條之規定，協同辦理地上權登記。
三、證據：援用原審之立證方法。
    理    由
一、本件上訴人於原審判決後，提起上訴之同時復以被上訴人為被告，提起反訴，請
    求（一）確認上訴人在被上訴人所有坐落金門縣金城鎮○○段四四六地號土地上
    所興建如附圖所示之Ｄ、Ｅ、Ｆ、Ｈ、Ｉ、Ｊ、Ｌ、Ｑ、Ｒ部分之房屋及建物，
    有地上權存在。（二）被上訴人應偕同上訴人辦理地上權登記。（三）准上訴人
    自上開地上權登記完成日起，按每年五萬元給付租金。（四）如上開第（二）項
    及第（三）項敗訴時，被上訴人應補償上訴人二百十萬元。雖經被上訴人表示不
    同意。惟按提起反訴，如與某法律關係之成立與否有爭執，而本訴裁判應以該法
    律關係為據，並請求確定其關係者，或就同一訴訟標的有提起反訴之利益者，則
    不經他造同意均得為之，民事訴訟法四百四十六條第二項但書第一款及第二款定
    有明文。經查上訴人上開反訴請求確認上訴人在被上訴人所有坐落金門縣金城鎮
    ○○段四四六地號土地上所興建如附圖所示之Ｄ、Ｅ、Ｆ、Ｈ、Ｉ、Ｊ、Ｌ、Ｑ
    、Ｒ部分之房屋及建物，有地上權存在部分，因被上訴人所提起遷讓房屋之本訴
    之裁判須先審酌該地上權存在與否；而關於請求被上訴人應偕同上訴人辦理地上
    權登記，及上訴人得自上開地上權登記完成日起，按每年五萬元給付租金；暨請
    求被上訴人應補償上訴人二百十萬元部分，則係就與遷讓房屋請求權之訴訟標的
    有提起反訴之利益，故揆諸上開說明，自應予准許。合先敘明。
二、本件被上訴人起訴主張：兩造於八十年二月間就伊所有坐落金門縣金城鎮○○段
    四四六地號土地訂有定期租賃契約，約定租期自民國（下同）八十年二月一日起
    至九十年二月一日止，每年租金以白米四百五十市斤計算，租期屆滿該筆土地由
    伊收回，土地上之廠房亦歸伊所有，設備則由上訴人拆回。詎系爭定期租賃契約
    之租期已於九十年二月一日屆滿，上訴人竟仍佔用，拒不將該廠房及土地騰空後
    返還等情，爰依民法第四百五十五條前段及第七百六十七條前段之規定，擇一求
    為命上訴人將坐落系爭土地上（即附圖Ｂ、Ｋ、Ｍ所示部分）及其上門牌號碼為
    金門縣金城鎮○○路○段一００號房屋（即附圖Ｄ、Ｅ、Ｆ、Ｈ、Ｉ、Ｊ、Ｌ、
    Ｑ、Ｒ所示部分）內所有物品搬離，並將鐵皮棚架（即附圖Ｇ所示部分）拆除後
    ，將系爭土地及房屋返還予伊之判決。就上訴人所提起之反訴則以：兩造間定期
    租賃契約之期限已屆滿，上訴人就系爭土地並無地上權登記請求權，自不得請求
    為地上權登記，亦無按每年給付五萬元租金之可言，更不得請求補償金之給付等
    語，資為抗辯。
    上訴人則以：兩造於六十年十二月一日訂定「立租地合約字」，並未限定租期，
    故伊就系爭土地仍得本於上開合約字書繼續占有使用，至被上訴人所主張八十年
    二月間訂定之定期租賃契約，業因違反土地法第一百零二條及第一百零三條強制
    規定而無效云云，資為抗辯。復反訴主張：伊本於土地法第一百零二條規定，就
    系爭土地有地上權存在等情，求為（一）確認上訴人在被上訴人所有坐落金門縣
    金城鎮○○段四四六地號土地上所興建如附圖所示之Ｄ、Ｅ、Ｆ、Ｈ、Ｉ、Ｊ、
    Ｌ、Ｑ、Ｒ部分之房屋及建物，有地上權存在。（二）被上訴人應偕同上訴人辦
    理聲請地上權登記。（三）准上訴人自上開地上權登記完成日起，按每年五萬元
    給付租金。（四）如上開第（二）項及第（三）項敗訴時，被上訴人應補償上訴
    人二百十萬元之判決。
三、經查被上訴人主張：兩造於八十年二月間就伊所有坐落金門縣金城鎮○○段四四
    六地號土地訂有定期租賃契約，約定租期自民國（下同）八十年二月一日起至九
    十年二月一日止，每年租金以白米四百五十市斤計算，租期屆滿該筆土地由伊收
    回，土地上之廠房亦歸伊所有，設備則由上訴人拆回。詎系爭定期租賃契約之租
    期已於九十年二月一日屆滿，上訴人竟仍佔用，拒不將該廠房及土地騰空後返還
    之事實，業據其提出土地登記謄本、金門縣地政事務所建物權利糾紛協調會筆錄
    及存證信函（見原審卷第六頁至第十三頁）為證，上訴人雖自認有在協調會筆錄
    上簽名（見原審卷第四四頁），惟抗辯伊係受脅迫而簽名於協調會筆錄上云云。
    但查上開協調會筆錄已明載兩造於金門縣地政事務所協調過程中達成協議，並合
    意訂定本件定期租賃契約，自應認仍符合私法自治原則，與公權力無涉，此並經
    原審於原判決第二頁理由項下說明綦詳，茲引用之（見本院卷第五頁所附之原判
    決正本第二頁），尚難認有何脅迫之情事，故上訴人所為此部分之抗辯，並不足
    取。又上訴人仍占有系爭土地及地上物之事實，亦經原審赴現場勘驗明確，並囑
    託金門縣地政局派員測量，並製作複丈成果圖在案，有現場照片、勘驗筆錄及複
    丈成果圖附卷可稽（見原審卷第五八頁至第六七頁，及第七○頁至第七二頁），
    且為上訴人所不爭執（見原審卷第八０頁），自堪認被上訴人之主張為真實。兩
    造既於八十年二月間就系爭土地另訂定期租賃契約，則被上訴人主張該契約所約
    定之租賃期限已屆至，本於民法第七百六十七條前段或民法第四百五十五條前段
    ，擇一請求上訴人將坐落系爭土地上（即附圖Ｂ、Ｋ、Ｍ所示部分）及其上門牌
    號碼為金門縣金城鎮○○路○段一００號房屋（即附圖Ｄ、Ｅ、Ｆ、Ｈ、Ｉ、Ｊ
    、Ｌ、Ｑ、Ｒ所示部分）內所有物品搬離，並將鐵皮棚架（即附圖Ｇ所示部分）
    拆除後，將系爭土地及房屋返還予伊，即屬有據。雖上訴人另抗辯：兩造於八十
    年二月七日在金門縣地政事務所建物權利糾紛協調會協議達成之終止六十年間所
    訂定之舊租約，另訂定定期租賃契約，業因違反土地法第一百零二條及第一百零
    三條之強制規定而不生效力云云。惟按租用基地建築房屋，縱訂約雙方未依土地
    法第一百零二條規定為地上權之登記，亦不過不生地上權之效力而已，究不得以
    此影響於租賃契約之成立（最高法院四十三年台上字第四五四號判例參照）；且
    土地法第一百零三條之規定，係就出租人片面收回租賃物所作之限制規定。故如
    經出租人與承租人雙方合意終止租約之情形，自無適用之餘地。而查兩造係於八
    十年二月間協議終止原先所訂定之立租地建屋合約字，另訂定本件定期租賃契約
    ，故亦無違背土地法第一百零三條規定之可言。從而上訴人所為此部分之抗辯，
    自不足取。
四、又上訴人反訴主張兩造間於六十年十二月一日所訂定不定期租賃契約仍有效存在
    ，伊依土地法第一百零二條之規定，得請求被上訴人偕同辦理地上權登記云云，
    固據其提出系爭合約字書為證（見原審卷第二八頁），惟為被上訴人所否認，並
    抗辯該合約字書所表彰之不定期租賃契約，業因兩造於八十年二月七日在金門縣
    地政事務所建物權利糾紛協調會協議時另訂定期租賃契約而告終止等語。經查兩
    造於八十年二月七日在金門縣地政事務所建物權利糾紛協調會所成立之協議內容
    為：「．．．出租人甲○○同意丁○○續租十年（自民國八十年二月一日起至民
    國九十年二月一日止），每年租金以白米肆佰伍拾市斤計付，．．．租期屆滿，
    出租土地由甲○○收回，廠房由並歸甲○○所有，其設備則由丁○○拆回．．．
    （原民國六十年十二月一日所訂立租地合約字終止）．．．」，有該協調會筆錄
    可憑（見原審卷第八頁及第九頁），經核其上復有上訴人所不爭執之上訴人親筆
    簽名（見原審卷第四四頁），自堪認被上訴人所為兩造已合意終止六十年十二月
    一日所訂定之不定期租賃契約（即系爭之租地合約字所載之契約）之抗辯為可取
    。而按土地法第一百零二條得請求地上權登記之規定，其前提要件必須確有基地
    租賃關係存在（最高法院六十九年度台再字第七九號判決參照）。本件兩造間於
    六十年十二月一日就系爭土地所訂定之不定期租賃契約既不復存在，而兩造於八
    十年二月七日所訂定之定期租賃契約復已租期屆滿，此外上訴人又不能舉證證明
    兩造間確尚有基地租賃關係存在，則依上開說明，其本於土地法第一百零二條規
    定，反訴請求（一）確認上訴人在被上訴人所有坐落金門縣金城鎮○○段四四六
    地號土地上所興建如附圖所示之Ｄ、Ｅ、Ｆ、Ｈ、Ｉ、Ｊ、Ｌ、Ｑ、Ｒ部分之房
    屋及建物，有地上權存在。（二）被上訴人應偕同上訴人辦理聲請地上權登記。
    （三）准上訴人自上開地上權登記完成日起，按每年五萬元給付租金，即屬無據
    。又上訴人既不得請求地上權設定登記，則被上訴人自無偕同其辦理聲請地上權
    設定登記之義務，故上訴人主張因被上訴人不偕同辦理聲請地上權設定登記，將
    受有二百十萬元之損害，另請求被上訴人應補償上訴人損害二百十萬元，亦屬無
    據。
五、綜上所述，被上訴人依民法第七百六十七條前段或民法第四百五十五條前段規定
    ，擇一請求上訴人將坐落系爭土地上（即附圖Ｂ、Ｋ、Ｍ所示部分）及其上門牌
    號碼為金門縣金城鎮○○路○段一００號房屋（即附圖Ｄ、Ｅ、Ｆ、Ｈ、Ｉ、Ｊ
    、Ｌ、Ｑ、Ｒ所示部分）內所有物品搬離，並將鐵皮棚架（即附圖Ｇ所示部分）
    拆除後，將系爭土地及房屋返還予伊，即屬應予准許。從而，原審所為上訴人敗
    訴之判決，並無不合。上訴論旨仍執前詞指摘原判決不當，求予廢棄改判，為無
    理由。至上訴人本於土地法第一百零二條之規定，反訴請求（一）確認上訴人在
    被上訴人所有坐落金門縣金城鎮○○段四四六地號土地上所興建如附圖所示之Ｄ
    、Ｅ、Ｆ、Ｈ、Ｉ、Ｊ、Ｌ、Ｑ、Ｒ部分之房屋及建物，有地上權存在。（二）
    被上訴人應偕同上訴人辦理聲請地上權登記。（三）准上訴人自上開地上權登記
    完成日起，按每年五萬元給付租金。（四）如上開第（二）項及第（三）項敗訴
    時，被上訴人應補償上訴人二百十萬元，則屬無據，不應准許。
六、至兩造其餘之攻擊或防禦方法，及未經援用之證據，經本院斟酌後，認為均不足
    以影響本判決之結果，自無逐一詳予論駁之必要，併此敘明。
七、據上論結，本件上訴人之上訴及反訴均為無理由，依民事訴訟法第四百四十九條
    第一項、第七十八條，判決如主文。
中　　　華　　　民　　　國　　九十一　　年　　　三　　　月　　二十一　　日
                                  福建高等法院金門分院民事庭
                                      審判長法　官　郭　君　勳
                                            法　官　劉　啟　陽
                                            法　官　謝　碧　莉
右正本證明與原本無異。
如不服本判決，應委任律師為訴訟代理人於收受送達後二十日內向本院提出上訴狀，
其未表明上訴理由者，並應於提出上訴後二十日內向本院補提理由狀（均須按他造當
事人之人數附繕本）。
中　　　華　　　民　　　國　　九十一　　年　　　三　　　月　　二十二　　日
　　　　　　　　　　　　　　　　　　　　　　書記官　洪　國　輝
